臺灣桃園地方法院刑事判決　　　　　　　　　　　　八十九年度訴字第一五六號
　　公　訴　人　臺灣桃園地方法院檢察署檢察官
　　被　　　告　丙○○
　　被　　　告　壬○○
右列被告因偽造文書等案件，經檢察官提起公訴（八十九年度偵字第五一０八號、第
七五０四號），本院判決如左︰
    主  文
丙○○、壬○○共同連續行使偽造私文書，足以生損害於公眾及他人，丙○○處有期
徒刑壹年月，壬○○處有期徒刑壹年貳月。
    事  實
一、丙○○係設於桃園縣桃園市○○路五十二號協禾代書事務所負責人，壬○○則係
    該事務所之職員，民國八十八年八月九日，丙○○受庚○○之委任向本院民事執
    行處參與坐落桃園縣八德市○○○段三五一之一地號土地及其上門牌號碼桃園縣
    八德市○○路三四二巷九十一弄十二號房屋（下稱系爭不動產）之拍賣，經以最
    高價新台幣（下同）三百五十六萬八千元拍定，由本院民事執行處發給權利移轉
    證書，並由丙○○另委任代書葉竣元辦理所有權移轉登記後，壬○○因急需資金
    週轉，見葉竣元所交付之前開系爭不動產所有權狀尚在其事務所內，認有機可乘
    ，遂與丙○○基於意圖為自己不法所有及偽造文書之概括犯意聯絡，圖以系爭不
    動產先移轉登記為壬○○所有後，向銀行辦理抵押貸款取得資金，且為取得辦理
    所有權移轉登記所需之庚○○身分證影本、印鑑證明及印鑑章等文件，先由丙○○向庚○○佯稱系爭不動產需辦理重測及稅籍改為自用住宅，使庚○○信以為真
    ，而於八十八年九月十五日如數交付上開物品予丙○○，二人得手後即持上開文
    件經由不知情之丁○○轉委請不知情之代書癸○○辦理，並由癸○○在「土地登
    記申請書」上記載庚○○於八十八年九月十七日將系爭不動產出賣予壬○○，並
    偽造庚○○簽名及盜用林靖文印章於其上，明知為不實事項，持以向桃園縣八德
    地政事務所提出申請，使該管機關公務員陷於錯誤，而於八十八年九月二十九日
    登載於職務上所掌之土地及建物登記簿謄本上，足以生損害於庚○○及土地、建
    物所有權登記之正確性，林日榮、壬○○二人嗣取得所有權狀後，於八十八年十
    月十一日，持前開文件及另偽造庚○○簽名、盜用庚○○印章，表示庚○○於八
    十八年九月五日出賣系爭不動產予壬○○意旨之不動產買賣契約書，向新竹國際
    商業銀行中興分行辦理抵押貸款，並由丙○○為借款之連帶保證人，於申貸期間
    ，為便於銀行人員入內查估房屋之現狀，丙○○、壬○○以地政機關重測人員須
    至現場測量為由，向庚○○詐取系爭房屋之鑰匙，八十八年十月二十日，前開銀
    行經評估後，准予核貸三百萬元，並持壬○○所有權狀等物，以系爭不動產設定
    最高限額三百六十萬元抵押權，使不知情之八德地政事務所公務員陷於錯誤，而
    於職務上所掌管之土地、建物登記簿上為不實之登載，二人得手後，為使庚○○
    不致發覺房屋所有權名義已變更，丙○○遂再委請葉竣元代為辦理系爭不動產所
    有權人由壬○○名義再移轉登記為庚○○之代書業務，經葉竣元表示已在他公司
    任職身分上不便為由，轉委請不知情之戊○○代為辦理，經戊○○於「土地登記
    申請書」上記載壬○○於八十八年十月二十二日將系爭不動產出賣予庚○○意旨
    之文書，由戊○○偽造庚○○簽名並盜用庚○○印章於其上，並持前開壬○○名
    義之所有權狀，明知為不實事項，而向前開地政事務所提出申請，使不知情之公
    務員陷於錯誤而登載於職務上所掌管之土地、建物登記簿上，足以生損害於庚○○及土地、建物所有權登記之正確性，嗣八十八年十一月八日庚○○為辦理勞工
    貸款，經向八德地政事務所查詢，如悉上情。
二、案經被害人庚○○告訴及法務部調查局桃園縣調查站移送臺灣桃園地方法院檢察
    署檢察官偵查起訴。
    理  由
一、訊據被告壬○○對於右揭事實固均坦承不諱，惟辯稱本件僅伊一人所犯，被告丙○○並不知情云云。訊之被告丙○○則矢口否認犯行，辯稱：伊並不知道被告壬○○將客戶庚○○所買受之系爭不動產偷移轉登記為其名義，壬○○為伊事務所
    職員，伊與壬○○僅為單純之勞僱關係，當日伊欲至地政事務所洽公，壬○○託
    伊將一只公文袋交予丁○○，伊僅知是辦理移轉登記資料，並不知是壬○○欲將
    系爭不動產移轉登記為其所有，伊每年經手數十件所有權移轉登記案件，伊如欲
  盜賣客所不動產，以伊曾任銀行行員及從事代書行業，伊本可自行為之，且可貸
    得較高之金額，實無交付其他代書為之等云云。
二、查系爭不動產係告訴人庚○○委任丙○○之於八十八年八月九日以三百五十六萬
    八千元向本院民事執行處拍定，經取得本院所發給之不動產權利移轉證書後，系
    爭不動產先後：
    (1)由代書葉竣元代理於八十八年九月四日移轉登記為庚○○所有。
    (2)由代書癸○○代理於八十八年九月二十九日移轉登記為為壬○○所有。
    (3)由代書戊○○代理於八十八年十月二十八日移轉登記為庚○○所有。
    等事實，為被告丙○○、壬○○所不否認，並據告訴人庚○○及證人葉竣元、丁○○、癸○○、戊○○等證述相符，復有本院不動產權利移轉證書、土地及建物
    登記簿謄本、土地登記申請書及附件等在卷可稽，堪認屬實。
三、葉竣元代理前項(1)之所有權移轉登記予庚○○後，將已辦好之所有權狀等物交還
    被告丙○○，適被告壬○○為要代償父債，急需資金週轉，見庚○○之所有權狀
    置於事務所內，認為可暗中移轉為自己名義後向銀行辦理抵押取得貸款後，再將
    所有權人名義移轉回庚○○，如此庚○○即不會發覺，而其可每月繳付利息及本
    金，即可達到取得資金之目的，乃與被告丙○○共同謀議，先由丙○○向庚○○
    佯稱欲辦理房屋面積重測及稅籍改為自用住宅，使庚○○信以為真，陷於錯誤而
    交付身分證影本、印鑑證明及印鑑章，丙○○、壬○○取得上開文件物品後，明
    知為不實事項，透過不知情之丁○○轉請同為不知情之代書癸○○偽造庚○○簽
    名及盜用庚○○印章於「土地登記申請書」方式，向地政機關辦理所有權移轉登
    記為壬○○名義後，另偽造庚○○簽名及盜用庚○○印章方式偽造買賣契約書，
    由被告壬○○持以向新竹國際商業銀行中興分行辦理抵押權貸款，並由被告丙○○為借款之連帶保證人，嗣貸得三百萬元後，再由被告丙○○先委請葉竣元辦理
    將所有權移轉回庚○○名義，惟因葉竣元另在他公司任職不便代理，而轉囑請代
    書戊○○為之，再以偽造庚○○簽名及盜用庚○○印章於「土地登記申請書」上
    ，持以向地政機關辦理所有權移轉登記為庚○○，均足以生損害於庚○○及地政
    管理之正確性，嗣因庚○○為辦理勞工貸款，查詢土地登記，始悉上情等事實，
    業據被告壬○○坦承部分事實，並據證人葉竣元、丁○○、癸○○、戊○○、己○○、辛○○及告訴人庚○○指證在卷，並有土地、建物登記簿謄本、「土地登
    記申請書」、本院民事執行處權利移轉證書、表明丙○○收取庚○○交付身分證
    影本、印鑑證明、印鑑章之收據、買賣契約書、新竹國際商業銀行消費性貸款申
    請書、借據、不動產抵押物調查報告表、信用調查表、對帳單、支出收入傳票等
    在卷可稽，被告壬○○雖供承其係與證人丁○○共犯，丙○○並不知情，而被告
    丙○○則矢口否認犯行，惟查：
    (一)證人丁○○證稱：當日係壬○○先以電話通知，表示有案件請其代辦，嗣被告
    丙○○、壬○○即同乘一部車至其事務所，惟僅丙○○下車將一公文袋交伊，並
    拿出袋內之資料給伊看，伊認為完備，即通知癸○○，當日壬○○並沒有下車等
    語。證人癸○○證稱：係丁○○介紹而承辦系爭不動產之移轉登記，伊至丁○○
    之事務所取件時，丙○○在場並將有關買賣之證件權狀完整交予伊，伊見文件完
    備即予受理代辦等語。證人乙○○亦證稱：當日係被告丙○○前來事務所，提出
    資料袋一只欲辦理所有權移轉登記，被告壬○○雖有同來，惟當時並未下車等語
    。證人癸○○更證稱：被告丙○○當時曾表示該資料係欲辦理所有權人由庚○○
    變更為壬○○等情。已迭據證人丁○○、癸○○、乙○○等證述在卷，按證人丁○○、癸○○、乙○○與被告丙○○、壬○○並無利害關係，且無仇恨，且渠等
    所為之證言，相互勾稽亦均相符，所為之證言自屬可信，因之被告丙○○確有與
    壬○○同往送件，而丙○○亦確知該次所有權之移轉登記當事人為庚○○及壬○○，被告壬○○、丙○○辯稱丙○○並不知情云云，顯與事實不符。
    (二)證人葉竣元證稱：八十八年十月下旬，被告丙○○曾委請伊代為辦理一件所有
    權移轉登記案件，因伊當時已在他公司任職，未便代理，因之乃轉請代書戊○○
    辦理，惟「丙○○介紹予我時，我有初步看一下資料內容，我見房屋及土地權狀
    登記為壬○○所有，且丙○○亦告知我係壬○○要過戶予庚○○，我以為庚○○
    要購買第二棟房屋，．．．」等語，而證人戊○○亦證述係因葉竣元之介紹始代
    理承辦所有權移轉登記（即由壬○○移轉為庚○○）等語。依證人葉竣元之證詞
    ，被告丙○○於交付資料予葉竣元時，既曾向葉竣元述明該不動產所有權移轉之
    當事人為壬○○與庚○○，益徵被告丙○○確屬知情且有參與，其辯稱全然不知
    云云，孰能置信。
    (三)證人丁○○證稱被告丙○○與被告壬○○並非單純勞僱關係，渠二人曾因感情
    問題而割腕等語，經本院當庭勘驗被告丙○○之雙手手臂及手腕均有明顯之割痕
    ，而被告壬○○之雙手亦有明顯之割痕，雖被告壬○○提出敏盛綜合醫院診斷證
    明書，證明其係於八十六年間，因與前夫為子女監護爭執，心情鬱悶，一時想不
    開才割腕，然審閱該診斷證明書之內容，僅載明被告八十六年十月五日至十月八
    日，因「左腕割傷併第四、五肌腱斷裂及尺骨神經斷裂」而住院，此與本院勘驗
    被告壬○○左、右二手均有明顯割痕不同，顯然被告壬○○右手之割痕係屬新傷
    痕，證人丁○○之前開證詞即非空言指證，而可採信，被告丙○○與被告壬○○
    間之關係既非單純，渠等共同為事實欄所為之犯行，即非無可能。
    (四)證人即新竹國際商業銀行中興分行職員己○○、辛○○證稱，被告壬○○以系
    爭不動產申請貸款三百萬元，設定抵押權三百六十萬元，而申請貸款時必須有保
    證人，壬○○曾問可否以其雇主丙○○作保，而丙○○於核貸期間亦曾以電話表
    示可否免保證人，但在其堅持下，丙○○仍擔任保證人，並辦理對保等語，有證
    人所提前開銀行之消費性貸款申請書、借據、不動產買賣契約書、土地建物登記
    簿謄本、抵押權設定契約書、不動產抵押物調查報告表、信用調查表、資金往來
    明細、支出、收入傳票等在卷可稽，被告丙○○先不欲為保證人，經銀行行員表
    示如無保證人即不能核貸後，始同意作保之情，應屬顯然，被告丙○○自承在銀
    行任職數年，並自行開業經營代書，對於不動產登記事務應知之甚詳，且對於連
    帶保證人於法律上應負之責任，亦應有所知，其既自承與壬○○僅為單純之勞僱
    關係，則其對於壬○○之經濟情況、是否擁有不動產應有所悉，於通常情形，應
    會謹慎小心查看契約，認為無訛後始簽名作保，然其竟辯稱因基於與壬○○為同
    事情誼不忍拒絕，在未看契約及不知壬○○究以何不動產設定抵押之情形，即貿
    然簽名等云云，顯與常情有違，其圖卸刑責之情，灼然可見。
    (五)被告壬○○供稱證人丁○○知道所有內情，且係丁○○教伊如何做的云云，然
    查，被告壬○○既丁○○曾收受其所交付之鉅額二十萬元報酬，且整個過程均是
    丁○○所教授，衡情丁○○應會參與全部過程，而被告壬○○亦應會要求丁○○
    完成所有行為（即由庚○○移轉為壬○○，辦理貸款，再由壬○○移轉為庚○○
    ），然丁○○卻將移轉登記之業務轉委請癸○○為之，且僅辦理前段之所有權移
    轉登記，至後段之所有權名義變更，尚須由被告丙○○自行再委請葉竣元辦理，
    顯不合常理。又被告壬○○辯稱渠有分二次，各給付十萬元現金丁○○充當報酬
    云云，惟此為證人丁○○所否認，證稱僅收到八千餘元之費用，並提出規費收據
    等為證，而被告壬○○復未能提出渠確有交付丁○○二十萬元之證據，此部分之
    辯詞即無可採信。
    (六)證人即新竹國際商業銀行職員甲○○到場證稱並不認識被告壬○○，對於壬○○辯稱曾以系爭不動產辦理貸款一事，表示並無印象等語。則被告壬○○辯稱渠
    將系爭不動產所有權移轉登記為其名義後，曾先持以向新竹國際商業銀行另一分
    行洽詢貸款，因無法貸得較高金額始轉而向該銀行中興分行申貸，並依分行之指
    示，不得已始以被告丙○○為借款之連帶保證人，被告丙○○並不知其係以庚○○之系爭不動產設定抵押云云，亦屬不能證明而難為有利被告之認定。又被告壬○○雖持有甲○○之名片，然名片之交付為商業往來所常見，被告壬○○雖持有
    甲○○名片，然並不能證明渠確曾與甲○○接洽以系爭不動產貸款之事。
    (七)被告丙○○、壬○○向新竹國際商業銀行中興分行貸得三百萬元後，被告壬○○辯稱將全部款項取走，一部分用以清償其父之債務，其餘則留供己用，已全部
    花用殆盡，被告丙○○未得分文云云。惟其所辯關於資金之流向是否屬實，固屬
    無法調查，惟此屬被告犯罪後處分贓物之行為，縱被告丙○○確分文未得，而全
    數由被告壬○○取得，惟此與被告丙○○、壬○○已成立之犯罪並無影響。
    (八)證人癸○○、戊○○均證稱渠等於辦理所有權移轉登記時，所附資料內並無不
    動產買賣契約書，而證人己○○、辛○○則證述其銀行辦理抵押權貸款必須檢附
    買賣契約書，則卷附買賣契約書應係被告丙○○、壬○○於辦理抵押貸款時所偽
    造，要屬無疑。
四、綜上事證，被告丙○○知情並與被告壬○○共同犯之，可以認定，被告壬○○辯
    稱丙○○未參與及被告丙○○辯稱不知情云云，要屬事後迴護、圖卸之詞，不足
    採信。
五、核被告向庚○○詐稱欲辦理重測及稅籍變更及地政人員欲至房屋測量，使庚○○
    陷於錯誤而如數交付身分證影本等物，核其所為係犯刑法第三百三十九條第一項
    之詐欺取財罪。被告使不知情之代書癸○○偽造庚○○簽名，盜用庚○○印章而
    偽造土地登記申請書，並持向地政機關行使申請所有權移轉登記，核其所為係犯
    刑法第二百十六條、第二百十條之行使偽造私文書罪，第二百十四條之使公務員
    登載不實文書罪。被告偽造庚○○簽名，盜用庚○○印章而偽造不動產買賣契約
    書並與地政機關所核發以壬○○為所有權人之所有權狀，提出於新竹國際商業銀
    行行使，前開銀行並持前開壬○○所有權狀向地政機關辦理抵押權設定，核其所
    為係犯刑法第二百十六條、第二百十條、第二百十四條之行使偽造私文書罪及行
    使使公務員登載不實文書罪。又被告再利用不知情之代書戊○○偽造庚○○簽名
    ，盜用庚○○印章而偽造土地登記申請書，及持地政機關所發壬○○所有權狀，
    持以向地政機關行使辦理所有權移轉為庚○○名義，核其所有係犯刑法第二百十
    六條、第二百十條、第二百十四條之行使偽造私文書罪，及行使使公務員登載不
    實文書罪。被告利用不知情之代書癸○○、戊○○及新竹國際商業銀行犯偽造文
    書部分，為間接正犯；被告二人有犯意聯絡與行為分擔，均為共同正犯；其偽造
    簽名及盜用印章行為，為偽造私文書之部分行為，偽造私文書及使公務員登載不
    實之低度行為，為行使偽造私文書及行使使公務員登載不實之高度行為所吸收，
    均不另論罪；被告多次詐欺取財、行使偽造私文書、行使使公務員登載不實文書
    犯行，時間緊接，所犯構成要件相同之罪，顯係基於概括犯意為之，均應依刑法
    第五十六條論以連續犯一罪，並加重其刑。所犯上開三罪有方法、結果之牽連關
    係，應從一重之行使偽造私文書罪處斷。公訴人雖僅究被告詐取庚○○身分證影
    本、印鑑證明書及印章等部分起訴，而未論及被告另有詐取庚○○房屋鑰匙，及
    未就被告另犯有行使使公務員登載不實罪，尚有未洽，惟未起訴部分與起訴部分
    既有連續犯及牽連犯裁判上一罪關係，為起訴效力所及，本院自應併予審理。又
    被告壬○○、丙○○固於犯罪為庚○○發覺後，偕同庚○○至桃園縣警察局桃園
    分局中路派出所報案，為被告丙○○、壬○○供承在卷，並據告訴人庚○○證述
    相符，然當日受理「報案」之陳長祥僅為桃園縣民防義警，並非有實施犯罪偵查
    之公務員，已據陳長祥到庭證述在卷，因之被告丙○○、壬○○之行為，尚難認
    有自首之適用。爰審酌被告犯罪之動機、目的、手段，犯罪所生之危害（三百萬
    元），被告壬○○犯後坦承犯行，及迄未與告訴人庚○○達成和解，賠償告訴人
    之損害等一切情狀，量處如主文所示之刑。
據上論斷，應依刑事訴訟法第二百九十九條第一項前段，刑法第二十八條、第五十六
條、第三百三十九條第一項、第二百十六條、第二百十條、第二百十四條、第五十五
條，罰金罰鍰提高標準條例第一條前段，判決如主文。
本案經檢察官黃俊華到庭執行職務。
中      華      民      國      九十一      年    三      月    十八    日
                                  臺灣桃園地方法院刑事第一庭
                                      法  官    黃  斯  偉
右正本證明與原本無異。
如不服本判決，應於判決送達後十日內向本院提出上訴狀( 應附繕本 )，上訴於
臺灣高等法院。
                                      書記官    李  珈  慧
中      華      民      國      九十一      年    三      月    十八    日
附論罪科刑法條之依據：
刑法第二百十四條
明知為不實之事項，而使公務員登載於職務上所掌之公文書，足以生損害於公眾或他
人者，處三年以下有期徒刑、拘役或五百元以下罰金。
刑法第二百十條
偽造、變造私文書，足以生損害於公眾或他人者，處五年以下有期徒刑。
刑法第二百十六條
行使第二百十條至第二百十五條之文書者，依偽造、變造文書或登載不實事項或使登
載不實事項之規定處斷。
刑法第三百三十九條：
意圖為自己或第三人不法之所有，以詐術使人將本人或第三人之物交付者，處五年以
下有期徒刑、拘役或科或併科一千元（已提高十倍為一萬元）以下罰金。
以前項方法得財產上不法之利益或使第三人得之者，亦同。
前二項之未遂犯罰之。
